臺中高等行政法院判決
                                      100年度訴字第283號
                                   100年11月23日辯論終結
原      告　憲忠
訴訟代理人　陳品嘉　會計師
被      告　財政部臺灣省中區國稅局
代　表　人　鄭義和
訴訟代理人　呂淼江

上列當事人間因營利事業所得稅事件，原告不服財政部中華民國
100年6月22日台財訴字第10000188580號訴願決定，提起行政訴
訟。本院判決如下︰
　　主  文
原告之訴駁回。
訴訟費用由原告負擔。
    事實及理由
一、事實概要：原告民國90年8月至12月間未依規定申請營業登
    記，銷售貨物與桂宏企業股份有限公司，銷售額新台幣(下
    同)計74,661,090元，未依規定開立統一發票，經臺灣高等
    法院檢察署查緝黑金行動中心及財政部賦稅署查獲，通報被
    告所屬雲林縣分局核定營業收入淨額74,661,090元，全年所
    得額11,199,163元，應補稅額2,795,624元。原告不服，申
    經復查決定追減全年所得額7,466,109元，原告仍表不服，
    提起訴願遞遭駁回，遂提起本件行政訴訟。
二、兩造聲明：
 (一)原告聲明求為判決：復查決定不利原告部分及訴願決定均撤
                     銷。
 (二)被告聲明求為判決：駁回原告之訴。
三、原告訴稱略以：
 (一)原告之弟憲明經有限責任臺灣省第二資源回收物運銷合作
   社（下稱二資社）經理吳招治介紹，加入二資社成為社員，
   並由原告與其以共同運銷方式交付廢鐵予桂宏企業股份有限
   公司（下稱桂宏公司）。惟被告以原告於90年間銷售廢鐵予
   桂宏公司，為實際負責人，憲明雖具二資社社員身分，惟
   其僅係原告聘僱之員工，故以原告未辦營業登記為由，補徵
   營利事業所得稅，申經復查決定雖有追減，原告仍有不服，
   爰提起本件行政訴訟。
 (二)按所得稅法第1條、第2條第1項及第3條之規定，所得稅分為
   就有中華民國來源所得之個人課徵之綜合所得稅及就中華民
   國境內經營之營利事業課徵之營利事業所得稅。次按同法第
   11條第2項之規定，營利事業依經營組織種類不同，尚分為獨
   資、合夥、公司及其他組織。再按行政院賦稅改革委員會為
   簡化獨資、合夥組織之營利事業所得稅申報及其盈餘歸課程
   序，乃於98年5月27日修正所得稅法第71條第2項規定：「獨
   資、合夥組織之營利事業應依前項規定辦理結算申報，無須
   計算及繳納其應納之結算稅額；其營利事業所得額，應由獨
   資資本主或合夥組織合夥人依第14條第1項第1類規定列為營
   利所得，依本法規定課徵綜合所得稅。」易言之，依現行規
   定，87年實施兩稅合一制度後，公司組織之營利事業必須先
   辦理結算、決算或清算申報，並繳納營利事業所得稅款後，
   次年度將公司之盈餘於股東會中決議分配，股東再將獲配之
   股利總額及所含之可扣抵稅額，於下期綜合所得稅階段計算
   退、補稅。惟獨資合夥組織之營利事業雖仍應辦理結算申報
   ，但已無須計算及繳納應納稅額；其營利事業所得額，直接
   由獨資資本主或合夥組織合夥人列為營利所得，與各類所得
   合併計算應納之綜合所得稅額。準此，本件營利事業所得稅
   補徵事件，被告既以原告為租稅主體，依查得營業收入74,66
   1,090元，按廢棄物回收批發業同業利潤標準淨利率5%，核定
   其全年所得額3,733,054元，自應將該營利所得，直接列為原
   告個人之營利所得，與各類所得合併計算系爭90年度應納之
   綜合所得稅額。是被告將原告之獨資組織誤認為公司營利事
   業單位，核課並補徵其營利事業所得稅額929,096元，顯有違
   誤。
 (三)末按「行政行為應受法律及一般法律原則之拘束。」為行政
   程序法第4條所明定。而租稅法規所規定之內容，通常包含租
   稅實體法、租稅程序法、租稅救濟法及租稅處罰法，其中租
   稅實體法係指何人為主體？何者為客體？稅率為何？課徵標
   準為何等等相關法律之依據。然稅務法規若僅有實質權利義
   務關係之規定，而無實現之手段，則實質權利義務之規定無
   異形同具文，是租稅程序法亦須規定納稅義務人之繳納手續
   、期間、方法等程序。因此當行政法規每隔一段時間，為配
   合政策上或事實上需要等目的所作部份之修訂，行政機關即
   應遵循實體從舊、程序從新之原則處理，此為最高行政法院
   72年判字第1651號判例所明釋。準此，原告縱因未辦營業登
   記而為營利事業所得稅之納稅義務人，按所得稅法規定應屬
   獨資組織之營利事業所得稅之納稅義務人，則依實體從舊、
   程序從新之原則及現行規定，已無須計算及繳納應納稅額之
   必要，其營利事業所得額，應直接由獨資資本主列為營利所
   得，與各類所得合併計算應納之綜合所得稅額，至為明確。
   綜上，復查決定不利原告部分及訴願決定即應予撤銷，以為
   法治。
四、被告答辯略以：
   原告90年8月至12月間未依規定申請營業登記，銷售貨物與桂
   宏公司銷售額合計74,661,090元，未依規定開立統一發票，
   營業稅部分之行政救濟，業經最高行政法院99年度裁字第169
   6號裁定駁回確定在案。營利事業所得稅部分，以營業稅確定
   之事實，原告對於被告所為復查決定按漏報營業收入74,661,
   090元，改依廢棄物回收批發業同業利潤標準淨利率5%，核定
   其全年所得額3,733,054元，訴願決定續予維持等，並不爭執
   ，合先敘明。按所得稅法第71條於98年5月27日修法，明定獨
   資或合夥營利事業仍應辦理申報，但無須計算及繳納其應納
   之結算稅額，其營利事業所得額直接歸課獨資資本主或合夥
   組織合夥人綜合所得稅。但在此修法之前，獨資、合夥組織
   之營利事業仍需先辦理營利事業所得稅結算申報計算及繳納
   應納之結算稅額，其盈餘總額再歸課資本主或合夥人同年度
   綜合所得稅，並由資本主或合夥人申報扣抵該盈餘總額所含
   之稅額，故存有徵納雙方併行之稅務行政作業。況本件係原
   告90年8月至12月間之漏報銷售額案，經臺灣高等法院檢察署
   查緝黑金行動中心及財政部賦稅署查獲，通報被告所屬雲林
   縣分局於96年1月31日核定營利事業所得稅，當時所得稅法第
   71條尚未修法，就已核定之「營利事業所得稅應納稅額」及
   「應歸課獨資資本主之營利所得」而言，被告實務上勢必仍
   須採行修法前徵納雙方併行之稅務行政作業，亦即「計算及
   繳納應納之結算稅額」及「其盈餘總額再歸課資本主或合夥
   人同年度綜合所得稅，並由資本主或合夥人申報扣抵該盈餘
   總額所含之稅額」，原告據以爭執，顯係誤解。綜上，原告
   主張顯無理由，應予駁回。
五、本件兩造之爭點為：原告90年8月至12月間未辦營業登記營
    業並漏報銷售額事件，得否適用98年5月27日修正之所得稅
    法第71條規定，將該營利所得直接列為原告個人之營利所得
    ，與各類所得合併計算該年度應納之綜合所得稅額？
六、按「所得稅分為綜合所得稅及營利事業所得稅。」、「凡在
    中華民國境內經營之營利事業，應依本法規定，課徵營利事
    業所得稅。」、「本法稱營利事業，係指公營、私營或公私
    合營，以營利為目的，具備營業牌號或場所之獨資、合夥、
    公司及其他組織方式之工、商、農、林、漁、牧、礦冶等營
    利事業。」、「個人之綜合所得總額，以其全年左列各類所
    得合併計算之︰第一類：營利所得：公司股東所獲分配之股
    利總額、合作社社員所獲分配之盈餘總額、合夥組織營利事
    業之合夥人每年度應分配之盈餘總額、獨資資本主每年自其
    獨資經營事業所得之盈餘總額及個人一時貿易之盈餘皆屬之
    。公司股東所獲分配之股利總額或合作社社員所獲分配之盈
    餘總額，應按股利憑單所載股利淨額或盈餘淨額與可扣抵稅
    額之合計數計算之；合夥人應分配之盈餘總額或獨資資本主
    經營獨資事業所得之盈餘總額，應按核定之營利事業所得額
    計算之。」、「營利事業所得之計算，以其本年度收入總額
    減除各項成本費用、損失及稅捐後之純益額為所得額。」、
    、「營業期間不滿一年者，應將其所得額按實際營業期間相
    當全年之比例換算全年所得額，依規定稅率，計算全年度稅
    額，再就原比例換算其應納稅額。營業期間不滿一月者以一
    月計算。」、「營利事業遇有解散、廢止、合併或轉讓情事
    時，應於截至解散、廢止、合併或轉讓之日止，辦理當期決
    算，於45日內，依規定格式，向該管稽徵機關申報其營利事
    業所得額及應納稅額，並於提出申報前自行繳納之．．．營
    利事業未依本條規定期限申報其當期決算所得額或清算所得
    者，稽徵機關應即依查得資料核定其所得額及應納稅額。」
    、「稽徵機關進行調查或復查時，納稅義務人應提示有關各
    種證明所得額之帳簿、文據；其未提示者，稽徵機關得依查
    得之資料或同業利潤標準，核定其所得額。」為所得稅法第
    1條、第3條第1項、第11條第2項、行為時第14條第1項、行
    為時第24條第1項、第40條、第75條第1項及第83條第1項所
    明定。
七、經查，本件原告90年8月至12月間未依規定申請營業登記，
    銷售貨物與桂宏公司銷售額合計74,661,090元，未依規定開
    立統一發票，被告予補徵營業稅及處罰鍰，原告不服，提起
    行政救濟，經本院以98年度訴字第486號判決駁回原告之訴
    ，亦經最高行政法院99年度裁字第1696號裁定駁回原告之上
    訴，而確定在案(原處分卷48-63頁判決及裁定書)。本院上
    開判決，亦實質認定原告係經營廢鐵銷售者，其弟涂憲明僅
    受原告僱用(該判決書理由欄第10頁)，另按案件既經法院裁
    判，在現行稅捐訴訟採爭點主義之原則下，其經裁判之爭點
    範圍內，業已發生既判力，當事人自不得再以與該確定判決
    意旨為相反之主張，法院亦不得為與該確定判決意旨相反之
    判斷，方符行政訴訟定紛止爭及確定判決之本質，是原告於
    本件再主張係上開交易，係由其與其弟涂憲明以共同運銷方
    式銷售廢鐵予桂宏公司，而非其個人單獨所為，自無可採。
八、又按依財政部82年7月2日台財稅第821490022號函釋：「二
    、未辦營業登記之非屬小規模營利事業，其所得稅之核課依
    其查獲之營業期間，分別按未辦結算申報或決算申報核定，
    即(一)未跨年度亦無繼續營業者，依所得稅法第75條第4項規
    定辦理。」意旨，是關於原告本件系爭營利事業所得稅之部
    分，自應以上開營業稅經行政法院判決確定之事實，予以核
    定。另被告曾於99年10月27日以中區國稅法字第0990051245
    號函(同卷36頁)，請原告提示90年度之相關帳簿憑證供核，
    因原告均未提示，以資證明其成本、費用及損失等項目，被
    告乃依同業利潤標準淨利率核定全年所得額，惟被告原依90
    年度營利事業各業同業利潤標準，核屬廢棄物回收批發業（
    行業標準代號5299-24），核定將其歸類為一般事業廢棄物
    處理業（行業標準代號：8102-11）因有未合，改依漏報營
    業收入74,661,090元，按廢棄物回收批發業同業利潤標準淨
    利率5%變更核定全年所得額3,733,054元，原核定全年所得
    額11,199,163元應予追減7,466,109元，自屬有據。
九、再按「（第1項）納稅義務人應於每年2月20日起至3月底止
    ，填具結算申報書，向該管稽徵機關，申報其上一年度內構
    成綜合所得總額或營利事業收入總額之項目及數額，以及有
    關減免、扣除之事實，並應依其全年應納稅額減除暫繳稅額
    、尚未抵繳之扣繳稅額及可扣抵稅額，計算其應納之結算稅
    額，於申報前自行繳納．．．但短期票券利息所得之扣繳稅
    款及營利事業獲配股利總額或盈餘總額所含之可扣抵稅額，
    不得減除。．．．（第3項）前2項所稱可扣抵稅額，係指股
    利憑單所載之可扣抵稅額及獨資資本主、合夥組織合夥人所
    經營事業繳納之營利事業所得稅額。」為行為時所得稅法第
    71條第1項及第3項所規定，98年5月27日修正增訂第2項之規
    定(原條文第2項移列為第3項，並酌作文字修正)為「獨資、
    合夥組織之營利事業應依前項規定辦理結算申報，無須計算
    及繳納其應納之結算稅額；其營利事業所得額，應由獨資資
    本主或合夥組織合夥人依第十四條第一項第一類規定列為營
    利所得，依本法規定課徵綜合所得稅。」其立法理由為「現
    行兩稅合一制度，獨資、合夥組織之營利事業需先辦理營利
    事業所得稅結算申報計算及繳納應納之結算稅額，其盈餘總
    額再歸課資本主或合夥人同年度綜合所得稅，並由資本主或
    合夥人申報扣抵該盈餘總額所含之稅額，增加徵納雙方稅務
    行政作業。為簡政便民，爰增訂第二項，修正明定該等營利
    事業仍應辦理申報，但無須計算及繳納其應納之結算稅額，
    其營利事業所得額直接歸課獨資資本主或合夥組織合夥人綜
    合所得稅。」按該條項修正後對於獨資、合夥組織之營利事
    業辦理申報營利事業所得稅結算申報之方式已有變更，原由
    個人與其經營之營利事業分開申報改為合併申報，自影響營
    利所得之計算及稅額結算，此已涉及課稅金額之實體領域，
    而非僅屬程序規定。且本件系爭交易係於90年8月至12月間
    ，原告本應依修正前之所得稅法第71條規定，將其個人之綜
    合所得及營利事業所得於該條第1項規定之期間，分開申報
    ，而其並未依法申報系爭交易之營利所得，再者，原告個人
    綜合申報所得部分業已確定後，本件方經臺灣高等法院檢察
    署查緝黑金行動中心及財政部賦稅署查獲原告系爭交易，通
    報被告所屬雲林縣分局於96年1月31日核定營利事業所得稅
    ，又當時所得稅法第71條尚未修正，被告自應依該條修正前
    之規定，核課原告系爭交易之營利事業所得稅，自無再依98
    年5月27日修正之所得稅法第71條規定，將該營利所得直接
    列為原告個人之營利所得，與各類所得合併計算該年度應納
    之綜合所得稅額之餘地，是原告主張應適用修正後之所得稅
    法第71條規定之方式，核算其系爭交易之營利事業所得稅，
    自無可採。
十、綜上所陳，原告所訴各節，均非足採，本件被告復查決定，
    並無違誤，訴願決定予以維持，亦無不合，原告訴請撤銷復
    查決定不利原告之部分及訴願決定，為無理由，應予駁回。
    另本件事證已明，兩造其餘之陳述及舉證，均不影響本判決
    之判斷，爰不一一論列，併此論敘。
十一、據上論結，本件原告之訴為無理由，依行政訴訟法第195條
    第1項後段、第98條第1項前段，判決如主文。

中　　華　　民　　國　　100　年　　11　　月　　30 　　日
                臺中高等行政法院第三庭
                          審判長法  官　沈  應  南
                                法  官　王  德  麟
                                法  官　許  武  峰
以上正本證明與原本無異。
如不服本判決，應於判決送達後20日內向本院提出上訴書狀，其
未表明上訴理由者，應於提起上訴後20日內向本院提出上訴理由
書（須依對造人數附具繕本）；如於本判決宣示或公告後送達前
提起上訴者，應於判決送達後20日內補提上訴理由書（須附繕本
）。未表明上訴理由者，逕以裁定駁回。
中　　華　　民　　國　　100　年　　11　　月　　30 　　日
                                書記官　許  騰  云